臺灣高等法院民事判決　九十年度上易字第二○八號
　　　　　　　　　　　宇○○
　　　　　　　　　　　地○○
　　　　　　　　　　　辰○○
　　　　　　　　　　　午○○
　　　　　　　　　　　巳○○
　　　　　　　　　　　卯○○
　　　　　　　　　　　寅○○
　　　　　　　　　　　宙○○
　　　　　　　　　　　玄○○○.
　　　　　　　　　　　丑○○○.
　　　　　　　　　　　申○○
　　上　　訴　人　　　未　○
　　　　　　　　　　　亥○○
　　　　　　　　　　　酉○○
　　兼　　右三人　　　天○○○.
　　被　上　訴人　　　壬○○
　　　　　　　　　　　癸○○
　　　　　　　　　　　辛○○
　　　　　　　　　　　己○○
　　　　　　　　　　　戊○○
　　　　　　　　　　　庚○○○.
　　　　　　　　　　　丁○○
　　　　　　　　　　　乙○○
　　　　　　　　　　　丙○○
　　　　　　　　　　　甲○○
　　　　　　　　　　　子○○
　　兼右二人法定　　　戌○○
右當事人間請求調整租金事件，上訴人對於中華民國九十年一月九日臺灣宜蘭地方法
院八十八年度訴字第六七號第一審判決提起上訴，本院判決如左：
　  主　　　　文
上訴駁回。
第二審訴訟費用由上訴人負擔。
　　事　　    實
甲、上訴人方面：
一、聲明：
  (一)原判決第一項關於調整上訴人申○○等人承租坐落宜蘭縣五結鄉○○段五○一地
    號及五○○地號二筆土地（下稱系爭土地）之調整租金，每年超過新台幣（下同
    ）四萬一千一百八十四元部分廢棄。
  (二)右廢棄部分，被上訴人在第一審之訴駁回。
二、陳述：與原判決記載相同者予以引用外，補稱：
  (一)系爭土地九十年七月之公告現值已降至每平方公尺五千二百元，比起訴時及原審
    判決前之公告現值每平方公尺五千九百元已降低達一成。原判決未調查斟酌，顯
    失公平。
  (二)系爭土地興蓋建物及搭建花棚車庫部分僅占全部基地百分之十六，其餘百分之八
    十四未加使用，卻一概以同一使用價值計算地租，即有未洽。
  (三)系爭土地上之建物已年久失修，且無法獲得被上訴人同意而改建；雖系爭土地因
    社會經濟繁榮而獲地價增值之利益，但上訴人迄今未分享此項利益，原判決未審
    酌上訴人利用此租賃物之經濟價值與所得利益，有失平衡。
  (四)原判決未斟酌系爭土地位置（四週均為農水田），工商繁榮程度（無任何商店）
    逕以申報地價年息百分之九點一調整租金，調整幅度高達十五倍，亦有未洽。
  (五)系爭土地為鄉村區乙種建築用地，既在宜蘭縣行政區域內，自有土地法第一百零
    五條準用九十七條之適用。
  (六)非都市土地之價值一般較都市土地之價值為低，依舉重以明輕法理，亦應準用土
    地法第九十七條。
三、證據：援用原審提出。
乙、被上訴人方面：
一、聲明：駁回上訴。
二、陳述：與原判決記載相同者予以引用外，補稱：
  (一)上訴人就租金之給付應依宜蘭縣商業會所為鑑定結果為之，不受土地法第九十七
    條、第一百零五條之限制。
  (二)系爭土地坐落於繁華地段，交通便利，上訴人不但於該處興建別墅居住，且於該
    處種植高經濟價值之蘭花販售，顯係充分利用系爭土地，故上訴除應支付使用土
    地建屋居住之對價外，尚應支付因種植販售蘭花所享有之其他利益之對價。
  (三)上訴人自行委託財團法人中華民國企業技術鑑定委員會（中心）對系爭土地租金
    所為鑑定報告瑕疵眾多，不足採信。
三、證據：援用原審提出者。
　　理　　由
甲、程序方面：
一、查上訴人黃金聲於民國（下同）九十年三月十七日死亡，繼承人為天○○○、未
    ○、酉○○及亥○○等四人，有死亡證明書、戶籍謄本、繼承系統表在卷可稽（
    見本院卷第一六○、二七三－二七五、二七九頁）。又被上訴人李慶富於九十一
    年二月二十六日死亡，繼承人為戌○○、甲○○、子○○等三人，亦有死亡證明
    書、戶籍謄本及繼承系統表在卷可稽（見本院卷第0000000頁），渠等聲
    明承受訴訟，應予准許，合先敘明。
二、本件調整租金之訴，為必要共同訴訟，對當事人有合一確定之必要。上訴人黃金
    聲之繼承人未○、亥○○、酉○○、天○○○雖未提起本件上訴，依上開說明，
    仍應將其等視同上訴，列為上訴人。
三、上訴人未○、酉○○、亥○○、天○○○受合法通知，未於言詞辯論期日到場，
    查無民事訴訟法第三百八十六條所列各款情形，准依被上訴人之聲請，由其一造
    辯論而為判決。
乙、實體方面：
一、被上訴人主張：上訴人基於繼承關係而承租伊所有坐落宜蘭縣五結鄉○○段五○
    一地號，面積零‧二二二四公頃，及同地段五○○地號，面積零‧零四一六公頃
    二筆土地（下稱系爭土地），租金自四十七年起迄今均為每年稻穀七百二十台斤
    。茲因系爭土地位於繁華地段，交通便利，上訴人並於該處興建別墅居住，且於
    該處種植蘭花販售，充分利用系爭土地；而系爭土地之第一次公告地價係六十六
    年每平方公尺六十元，至八十七年已大幅調整為每平方公尺七百八十元。另八十
    六年之申報地價則為六百二十四元。系爭土地之租金顯屬過低，伊自得請求為租
    金之調整。為此，依民法第四百四十二條規定，求為判決：被上訴人承租系爭土
    地之租金自起訴狀繕本送達之翌日（即八十八年一月十六日）起調整為每年一百
    二十萬三千八百四十元等語（原審判決：上訴人承租系爭土地之租金自八十八年
    一月十六日起調整為每年十五萬元，而駁回被上訴人其餘之請求，上訴人則就不
    利部分提起上訴。被上訴人雖就其不利部分提起附帶上訴，惟未繳納上訴費用，
    本院另以裁定駁回）。上訴人則以：系爭土地地處偏僻，利用價值不高，被上訴
    人請求之租金過高等語，資為抗辯。
二、查被上訴人主張上訴人基於繼承關係而承租伊所有系爭土地，租金自四十七年起
    迄今均為每年稻穀七百二十台斤，而系爭土地於八十六年之申報地價已達六百二
    十四元之事實，為上訴人所不爭執，且有基地承租契約書、土地登記謄本、黃曉
    楠、黃趙來春除戶籍謄本、玄○○○、丑○○○、宙○○、宇○○、地○○、辰
    ○○、午○○、巳○○、卯○○、寅○○、申○○、未○、亥○○、酉○○、天
    ○○○（見原審卷第四八－五九、六四、九四－一一○、一一六、一四五－一四
    九、一八三頁），自堪信為真實。是本件所應審究者為調整租金額度問題。
三、按「租賃物為不動產者，因其價值之昇降，當事人得聲請法院增減其租金，但其
    租賃定有期限者，不在此限」，民法第四百四十二條定有明文。查本件兩造之租
    約成立於四十七年間，每年租金為稻米七百二十台斤，有卷附基地承租契約書可
    憑（見外放證物台灣宜蘭地方法院羅東簡易庭八十八年羅簡字第三三號卷第一○
    －一一頁）。又系爭土地於六十六年間地價為每平方公尺六十元，有地價證明書
    在卷可稽（見同上卷第一九頁），而至八十七年時，系爭土地地價已調整為七百
    八十元，亦有卷附土地登記謄本在卷可稽（見原審卷二第七九頁），是系爭土地
    之價值自六十六年起至八十七年止，顯有重大變動，揆諸上揭說明，自有調整租
    金之必要。
四、次按租金為承租人使用、收益租賃物應支付之對價，故法院於依民法第四百四十
    二條之規定，調整不動產租賃之租金時，除應斟酌不動產之價值、所處位置及其
    四周工商繁榮情形，暨與鄰地租金為比較外，更應注意承租人利用該租賃物之經
    濟價值與所得之利益，與應調整之租金數額是否平衡（最高法院八十一年台上字
    第三○六二號判決參照）。查玄○○○等人所承租系爭土地面臨錦草路（八米左
    右之道路），有勘驗筆錄在卷可憑（見原審卷一第二二頁），又系爭土地使用分
    區編定為鄉村區乙種建築用地，均面臨八米寬錦草路，又其正面長達五十六米，
    縱深達三十六米，供作建築住宅使用，其地形利用率至佳。距五結鄉市集區約二
    公里，詎羅東商業區約四公里，距冬山河風景區約二點五公里，屬地點甚佳之鄉
    村地區，系爭土地市價每坪應有五萬元之價值，亦有卷附宜蘭縣商業會鑑定報告
    在卷可證（見原審卷一第二七－二八頁），況玄○○○人在系爭土地上興建別墅
    居住，且於該處種植蘭花販售，亦有卷附照片三張可憑（見八十八年羅簡字第三
    三號卷第一八頁），足見系爭土地地點甚佳，且交通便利，玄○○○等人更利用
    系爭土地栽培蘭花出售。玄○○○等人抗辯：系爭土地地處偏僻，利用價值不高
    云云，自不足採。次查，系爭土地雖非屬城市用地，而無土地法第九十七條第一
    項之直接適用。但因非城市用地之價值，一般較城市土地者為低，則土地法第九
    十七條第一項規定，於非城市用地，依舉重明輕法理，自有上開土地法第一百零
    五條準用童同法第九十七條第一項之適用。玄○○○等人抗辯：系爭土地非都市
    土地，無上開土地法第一○五條準用第九十七條之適用云云，亦不足採。再者，
　　系爭土地八十六年申報地價為每平方公尺六百二十四元，有卷附地價謄本可證（
　　見本院卷第三二四頁），玄○○○等人承租土地為二千六百四十元，其年息百分
　　之十，為十六萬四千七百三十六元。本院復審酌系爭土地坐落於地點甚佳之鄉村
　　地區，且交通便利；又玄○○○等人不但於該處興建別墅居住，且於該處種植高
　　經濟價值之蘭花販售，顯係充分利用系爭土地而獲有經濟價值及利益等情，因認
　　系爭土地租金之數額，應調整為每年十五萬元（申報地價年息百分之九點一）為
　　適當，玄○○○等人抗辯：系爭土地每年之租金以四萬一千一百八十四元為宜，
　　及壬○○等人主張係爭土地每年之租金應以一百二十萬三千八百四十元為洽當云
　　云，均屬偏低或偏高。玄○○○等人復抗辯：系爭土地百分之八十四未加使用，
　　且基地上房屋未翻修，其未有何利益云云，惟查玄○○○等人所承租者係系爭土
　　地全部，至欲如何利用系爭土地，非壬○○等人所能置啄，亦與租金之多寡無關
　　，倘玄○○○等人認為無需利用系爭土地之全部，亦可與壬○○等人重新就租賃
　　事宜（包括承租土地大小、租金）訂立一明確之租賃契約，而非以使用成數較低
　　，使壬○○等人受租金之損失。故玄○○○等人上開抗辯，並不足取。本件租金
　　給付方式已經壬○○等人於糾紛中變更為以現金請求，因此部分已經玄○○○等
　　人同意（見原審卷一第三三一頁），且玄○○○於八十七年亦以現金支付壬○○
　　等人，亦有卷附存證信函在卷為證（見八十八年羅簡字第三三號卷第二十頁），
　　是被上訴人請求上訴人調整租金以現金給付，應予准許。
五、綜上，被上訴人依民法第四百四十二條規定請求上訴人承租系爭土地之租金，自
　　八十八年一月十六日調整為每年十五萬元部分，為有理由，應予准許。原審就此
　　部分為被上訴人勝訴之判決，經核並無違誤。上訴意旨指摘原判決此部分不當，
　　求予廢棄改判，為無理由，應駁回其上訴。
六、本件事證已臻明確，兩造其餘攻擊防禦方法及舉證，與判決結果已不生任何影響
    ，不另贅論，附此敘明。
七、據上論結，本件上訴無理由，爰判決如主文。
中　　　華　　　民　　　　國　　九　十　一　　年　　十一　  月　　十九　日
                        臺灣高等法院民事第十庭
                                        審判長法  官  林 敬 修
                                              法  官  藍 文 祥
                                              法  官  劉 勝 吉
右正本係照原本作成。
如不服本判決，應於收受送達後二十日內向本院提出上訴書狀，其未表明上訴理由者
，應於提出上訴後二十日內向本院補提理由書狀（均須按他造當事人之人數附繕本）
上訴時應提出委任律師或具有律師資格之人之委任狀；委任有律師資格者，另應附具
律師及格證書及釋明委任人與受任人有民事訴訟法第四百六十六條之一第一項但書或
第二項（詳附註）所定關係之釋明文書影本。
中　　　華　　　民　　　國　　九十一  　年　　十一    　月　　二十　　　日
　　　　　　　　　　　　      　　　　　　　　書記官  李 翠 齡
附註：
民事訴訟法第四百六十六條之一（第一項、第二項）：
對於第二審判決上訴，上訴人應委任律師為訴訟代理人。但上訴人或其法定代理人具
有律師資格者，不在此限。
上訴人之配偶、三親等內之血親、二親等內之姻親，或上訴人為法人、中央或地方機
關時，其所屬專任人員具有律師資格並經法院認為適當者，亦得為第三審訴訟代理人
。
